【裁判字號】    89,上更(二),136
【裁判日期】    890822
【裁判案由】    常業重利
【裁判全文】
臺灣高等法院高雄分院刑事判決          八十九年度上更(二)字第一三六號
    上  訴  人
    即  被  告  林乙瑞
    選任辯護人  柯怡如
右上訴人因重利案件，不服臺灣高雄地方法院八十四年度訴字第三０一二號中華民國
八十四年十一月二十四日第一審判決（起訴案號：臺灣高雄地方法院檢察署八十四年
度偵字第一一一六九、一六二八八號），提起上訴，判決後經最高法院第二次發回更
審，本院判決如左：
    主      文
原判決關於林乙瑞部分撤銷。
林乙瑞共同乘他人急迫貸以金錢而取得與原本顯不相當之重利為常業，處有期徒刑柒
月。
    事      實
一、林乙瑞自八十二年六月間起至八十四年八月十六日止，與另已判刑確定之陳瓊稻
    、王俊英、李惠美、徐盛國等人共同在高雄市○○區○○路一七五號住處，以經
    營「乙益當鋪」汽機車放款業務，由林乙瑞為實際營業負責人，陳瓊稻擔任名義
    上負責人並與所僱用之王俊英、李惠美、徐盛國從中共同協助處理放款業務，均
    以之為常業，並自八十四年三、四月間某日起在中國時報、民眾日報、台灣新聞
    報等媒體刊登「汽機車借款」之廣告，以誘引急需用錢之不特定人前來借款，於
    借款時亦同時要求借款人提供汽機車行車執照、借款合約書、車輛買賣契約書、
    租車合約書及票據等為質押，其放款利息計算方法，以每月月息十八至四十五分
    不等之利率，收取與原本顯不相當之重利，其間有丁○○（改名為洪慈綪）於八
    十四年八月七日因其公司急須支付票款，乃向該當鋪借款新台幣（下同）二十萬
    元，利息先扣十天一萬二千元，折合利息月利率十八分，嗣後還款時，退還六千
    元；而丙○○、甲○○、戊○○等人亦因生活一時急迫須錢，丙○○於八十四年
    五月二十七日前往告借一萬五千元，先扣利息十天一千五百元，折合利息月利率
    三十分；甲○○於八十四年四月一日借一萬元，先扣十天利息一千五百元，折合
    利息月利率四十五分；戊○○於八十四年八月十六日借二萬五千元，先扣十天利
    息二千五百元，折合利息月利率三十分。
二、案經高雄市政府警察局苓雅分局移送台灣高雄地方法院檢察署檢察官偵查起訴。
    理      由
一、訊據上訴人即被告林乙瑞坦承經營「乙益當舖」，從事放款之業務，惟否認重利
    犯罪。
二、經查：
  (一)右揭重利事實，已據被告林乙瑞警訊稱：「我開當舖，從事汽機車借貸，在中國
    時報、民眾日報、台灣新聞報等媒體刊登廣告，及電話號碼，供不特定人來聯絡
    借款，：：：若原車使用，先扣利息，：：：來借錢的人都是急需用錢，利息有
    十八至三十分，我妻陳瓊稻幫忙記帳，王俊英、徐國盛做借款照會信用地址，若
    有利息未邀則去找借款人將車子牽回當舖過戶處理，李惠美負責整理借款之資料
    接電話，有時跑銀行等工作」（見警卷第二至四頁）、核與同案被告王俊英、李
    惠美、徐盛國分別於警偵訊原審及本院前審審理中坦認不諱（見警卷第七至十二
    頁）等情無異，亦核與貸款人即證人丁○○警訊稱：「因急需用錢，而於八十四
    年八月七日提供營利事業登記証、汽車行照、本票向該乙益當舖借貸二十萬元，
    利息先扣十天一萬二千元，折合利息月利率十八分」（見警卷第十三、十四頁）
    ，於本院供稱：「因公司要軋票，急須用錢，還款時，退還我六千元」等語；丙○○稱：「我急著用錢，而於八十四年五月二十七日向乙益當舖借一萬五千元，
    扣留行照、蓋好印章的過戶申請書、委託書、先扣利息十天一千五百元，折合利
    息月利率三十分」（見警卷第十五頁）、甲○○稱：「因急需用款，而於八十四
    年四月一日到乙益當舖借一萬元，質押行車執照、身分証、簽發本票、機車過戶
    登記書、切結書、委託書借據，先扣十天利息一千五百元，折合利息月利率四十
    五分」（見警卷第十六頁）、戊○○稱：「因急需用錢，以機車原車使用，扣留
    身分証，行車執照，開立本票，於八十四年八月十六日借二萬五千元，先扣十天
    利息二千五百元，折合利息月利率三十分」（見警卷第十七頁）各等語不悖。及
    被告林乙瑞於本院前審調查時並自行彙整書立借貸利息（利率），如各該証人之
    所述利息（利率）無訛（十八分至四十五分），有其書面清冊可証，上揭借款人
    於偵查中及本院前審所證述情節亦同，雖被告於丁○○還款時退還六千元，但查
    被告對於洪女於貸以金錢時，並未收受質物，洪女亦無典當行為，而當鋪業之經
    營，雖可收取月息九分四厘五，係因當鋪業須保管質物，典當人可不還錢而流當
    ，當鋪業不可要求典當人開立本票還款，易言之，借款人是否還款取贖或不還款
    流當，全係借款人之自由，如此經營才可謂當鋪，才可取得較高利息，但被告要
    洪女開立本票，亦未取得占有典當之質物，自非典當行為，不能引用當鋪業之利
    率置辯，況刑法之重利罪，於取得利息時，犯罪即已成立，縱事後全部退還，亦
    不能解免刑責，且被告縱退還洪女六千元，亦取得相當於月息九分之高利，故被
    告於本院復辯稱上揭十八分至四十五分利息事後還款時均退還，以四至六分計算
    云云，均係推卸之詞。
  (二)被告借款予前述四人，復有帳簿、支票登記簿、票據、借款質押證件扣案可證。
  (三)徵諸目前經濟狀況，社會金融行情，民間借貸，殊無月息高達十八分至四十五分
    之理，被告乙知社會上有因急逼而舉債濟急，及因輕率或無經驗而從事借債之情
    形，預定苛刻條件，一俟他人告貸，藉以博取重利為常業。雖被告於五個月之間
    ，僅借出款項四筆，共得利息一萬七千五百元，然常業犯之營利行為，於犯罪初
    期，未必有可觀之營利，不能以借出款項較少，謂非常業犯，故本案罪證乙確，
    應依法論科。
三、查本件被告經營高利貸放款，以正常商店營運為名，行高利放款，賺取高利之實
    ，依其放貸數量，獲利情形，及以刊登廣告招攬客戶方式等情以觀，顯係以之為
    正常主要生活之資，並藉此營生，核其所為，係犯刑法第三百四十五條之常業重
    利罪，被告與陳瓊稻、王俊英、徐盛國、李美惠間，就前開「乙益當舖」之重利
    犯行，均有犯意之聯絡及行為之分擔，皆應成立共同正犯。辯以其另有他業，即
    經營當舖及種植苗木園藝，非以重利為常業云云，但查常業犯並不以另無他業為
    必要，所辯並無可取。
四、原審就此部分，予以被告論科，固非無見，惟查（一）原判決認被告經營「乙益
    當舖」，先後獲取之高利約毛利一千餘萬元，已據被告否認在卷，除上揭貸放予
    丁○○、丙○○、甲○○、戊○○部分外，被告經營汽車當舖業，其他營業行為
    ，尚無積極証據証乙與重利犯罪之要件相符，尤查無其他證據足證被告有獲取一
    千餘萬元之高利，原判決此部分事實之認定，尚有未洽。（二）原判決對於如後
    所述不成立犯罪之部分併予論罪科刑，自有未合。被告上訴意旨，仍執前詞否認
    犯罪，尚非全無理由，且原判決確有如上所述可議之處，此部分即屬無可維持，
    應由本院撤銷改判，爰審酌被告尚無犯罪前科，有臺灣高雄地方法院檢察署刑案
    資料查註紀錄表在卷可稽（見偵查卷第二十頁），犯後坦承部分犯行，惟其假借
    經營當舖之機會，從事重利之犯罪，且僱使他人為之，情節非輕等一切情狀，量
    處有期徒刑柒月。至本件扣案物品固均為被告所持有且係供經營乙益當舖所用之
    物，但經營當舖放款取利，除部分重利外，並非全部是犯罪，是合法經營業務所
    用，其餘所扣押屬借款人之物，借款人仍有請求返還之權，自不宜宣告沒收，爰
    不予一併諭知沒收。
五、公訴意旨另略以，林乙瑞自民國八十一年六月間某日起，至八十三年五月間某日
    止，乙知其外甥即另案已判刑確定之陳裕洋，在高雄市○○○路五一一號，以開
    設「同揚車行」為名，實際經營汽機車放款業務，並以在台灣時報、台灣新聞報
    、民眾日報等媒體刊登「汽機車借款」廣告，誘引急迫用錢之己○○及其他不詳
    姓名者多人前來借款，竟基於共同之犯意，提供六百萬元之資金，供陳裕洋放款
    ，而陳裕洋則負責在上址接洽貸放款業務，均以之為常業，認林乙瑞係犯常業重
    利罪云云。
  (一)有關陳裕洋經營「同揚車行」之重利事實，固據陳裕洋於調查中供證：「與林乙
    瑞共同經營，平均分攤利潤及費用」等語甚詳，而被告於調查中亦自承：「同揚
    車行係伊提供意見協助創辦」、「經營期間陸續提供約六百萬元資金」等語，但
    提供資金以經營車行，並不等於從事重利犯罪。
  (二)陳裕洋於本院調查時稱「一開始是從事中古車買賣，在八十一年六月因沒有生意
    ，一個多月後我就自已變質，作重利業務」並稱「調查中與偵審供述不一，在偵
    審中之供述正確，除向林乙瑞借錢外也向他人借貸為資金，林乙瑞不是唯一金主
    」。
  (三)按犯罪事實應依證據認定之，無證據不得推定其犯罪事實，刑事訴訟法第一百五
    十四條定有乙文。所謂犯罪事實之證據，係指足以認定被告確有犯罪行為之積極
    證據而言，該項證據且須適合被告犯罪事實之認定，始得採為斷罪資料（最高法
    院二十九年上字第三一０五號、五十三年台上字第二七五０號判例參照）。被告
    及陳裕洋之自白，不得作為有罪判決之唯一証據，仍應調查其他必要之証據，以
    察其是否與事實相符。茲經調閱陳裕洋所涉台灣高雄地方法院檢察署八十四年度
    偵字第二六六一號及其歷審卷証，除卷宗外，所查獲有關汽車個人借貸資料一冊
    ，機車個人借款資料二冊，日報表十一冊，客戶資料三冊等証物，已經因判決確
    定銷毀，自屬無此部分証物可資佐証（見本院更(一)卷第二十七頁），不能執為不
    利於被告林乙瑞之証據，自應為有利於被告之認定。則被告辯稱：伊僅係單純借
    款予陳裕洋，未參與共同經營，伊不知陳裕洋乘人急迫放款，有收取與原本顯不
  相當之重利云云，即自非無可取。
  (四)此部分不能証乙被告林乙瑞犯罪，本應諭知無罪，惟公訴人係以之與前述論罪科
    刑之部分，以裁判上一罪起訴，自毋庸另為無罪之諭知。
六、另被告陳瓊稻、王俊英、李惠美、徐盛國部分，已經原審判決確定，不另論列，
    附此乙。
據上論結，應依刑事訴訟法第三百六十九條第一項前段、第三百六十四條、第二百九
十九條第一項前段、刑法第二十八條、第三百四十五條、罰金罰鍰提高標準條例第一
條前段，判決如主文。
本案經檢察官邱榮藏到庭執行職務。
中    華    民    國     八十九     年       八       月     二十二     日
                              臺灣高等法院高雄分院刑事九庭
                                  審判長法官  張乙松
                                        法官  任森銓
                                        法官  江泰章
右正本證乙與原本無異。
如不服本判決，應於判決送達後十日內向本院提出上訴狀，其未述理由者並應於提
出上訴狀後十日內向本院補提理由書（應附繕本)。
                                      書記官  黃一秋
中    華    民    國     八十九     年       八       月  二十四     日
附錄：本判決論罪科刑法條：
刑法第三百四十五條：
以犯前條之罪為常業者，處五年以下有期徒刑，得併科三千元以下罰金。
                                                                        Ｂ


司法院資訊處製作；財團法人民間司法改革基金會備份。
